臺灣板橋地方法院交通事件裁定　　　　　　　　　　九十三年度交聲字第八九三號
　　原處分機關　交通部公路總局臺北區監理所
　　異　議　人
　　即受處分人　甲○○
右異議人即受處分人因違反道路交通管理處罰條例案件，對於交通部公路總局臺北區
監理所（下稱台北區監理所）於九十三年六月十四日，以北監自裁字第裁四○—00
0000000號所為之裁決處分不服（原舉發案號：臺北市政府交通局八十八年九
月十五日北市交停字第八九一三一五０九六號），聲明異議，本院裁定如左：
    主  文
原處分撤銷。
甲○○不罰。
    理  由
一、原處分意旨略以：異議人即受處分人甲○○所有車號ＨＧ－六九二六號自用小貨
    車（下稱系爭車輛）於民國八十八年八月二十一日上午八時二十分許，在臺北市
    ○○○路附近，因「在道路收費停車處所停車，不依規定繳費」之違規事實，為
    臺北市政府交通局以北市交停字第八九一三一０九六號違反道路交通管理事件通
    知單（下稱違規通知單），逕行掣單舉發，異議人未依違規通知單上記載應到案
    日期前辦理結案或為不服之陳述，爰依道路交通管理處罰條例第五十六條第一項
    第十款之規定，裁處罰鍰一千二百元。
二、聲明異議意旨略以：異議人甲○○於八十六年五月十三日，將系爭車輛賣給「黃
    碧蘭」，數天後她表示車輛須維修，但費用過高，欲將該車報廢，向異議人借用
    單通知，才知道「黃碧蘭」將系爭車輛辦理不過戶註銷，而非報廢。異議人前往
    監理所查詢當時辦理不過戶註銷之人員資料，但監理所人員表示資枓於九十年九
    月十七日納莉風災淹水而毀損，異議人因不知「黃碧蘭」之年籍資料，無法提出
    有利之證據，然異議人自八十六年五月間後即未使用系爭車輛，爰聲請撤銷原處
    分等語。
三、按道路交通管理處罰條例第八十五條第一、二、三項規定：「本條例關於車輛所
    有人之處罰，如應歸責於運送人、租用人或使用人，亦適用之。本條例關於車輛
    所有人之處罰，如應歸責於車輛駕駛人者，處罰車輛駕駛人。本條例關於車輛駕
    駛人之處罰，如應歸責於車輛所有人者，處罰車輛所有人。」，可知該條例對於
    交通違規事件係以「應歸責者」為處罰對象，而駕駛汽車違反道路交通安全規則
    者，通常情形應歸責於「汽車（含機車）駕駛人」，故道路交通管理處罰條例，
    原則上係以汽車（含機車）之駕駛人為處罰之主體。又按汽車駕駛人停車時，在
    道路收費停車處所停車，不依規定繳費者，處新臺幣六百元以上一千二百元以下
    罰鍰，道路交通管理處罰條例第五十六條第一項第十款定有明文，可見違反上開
    規定，係以「汽車駕駛人」為處罰對象。雖然對於逕行舉發違反道路交通管理事
    件，經汽車所有人依通知單之應到案日期前到案，並告知違規駕駛人姓名、身分
    證統一編號及住址者，處罰機關應即另行通知違規駕駛人到案依法處理；汽車所
    有人逾應到案日期，處罰機關應依道路交通管理處罰條例第八十五條第三項規定
    處罰該汽車所有人，固為違反道路交通管理事件統一裁罰標準及處理細則（下稱
    統一裁罰細則）第二十四條所明訂，惟查：
　(一)、按法官於審判案件時，對於各機關就其職掌所作有關法規釋示之行政命令，固
　　　未可逕行排斥而不用，但仍得依據法律表示其合法適當之見解；法官依據法律
　　　獨立審判，憲法第八十條載有明文。各機關依其職掌就有關法規為釋示之行政
　　　命令，法官於審判案件時，固可予以引用，但仍得依據法律，表示適當之不同
　　　見解，並不受其拘束，本院釋字第一三七號解釋即係本此意旨，司法院大法官
　　　會議解釋第一百三十七號、第二百十六號參照。
　(二)、次按，對於人民違反行政法上義務之行為科處罰鍰，涉及人民權力之限制，係
　　　屬「法律保留」之事項，依憲法第二十三條及中央法規標準法第五條第二款規
　　　定，應依法律定之，法律雖得授權以命令為補充規定，惟授權之目的、範圍及
　　　內容必須具體明確，然後具以發佈命令，方符合憲法第二十三條之意旨（大法
　　　官會議解釋第三百十三號、第三百九十號、第四百零二號參照），且依據法律
　　　所發佈之授權命令僅得對於執行法律之技術性事項而為規範，尚不得以授權命
　　　令對法律之規定有所變更或增加法律所無之限制。查道路交通管理處罰條例第
　　　四十條第一項既係明訂對於「汽車駕駛人」之違規行為所為之規範，並對「汽
　　　車駕駛人」違反上開條文所定之行政義務而科予「行政罰」，則顯見上開條文
　　　所規範之對象應屬「汽車駕駛人」無疑；又違反道路交通管理事件統一裁罰標
　　　準及處理細則係依據道路交通管理處罰條例而訂定，其立法目的在於規範交通
　　　違規事件之罰鍰基準、舉發、罰鍰繳納、向處罰機關陳述意見或裁決之處理程
　　　序、易處吊扣汽車牌照或駕駛執照基準及繳納機構等事項之處理程序（上開條
　　　例第九十二條第三項參照），該細則第二十四條雖科予「汽車所有人」於一定
　　　期限內負有告知違規駕駛人之義務，否則即以「汽車所有人」為處罰之對象，
　　　其目的在於處罰機關對於逕行舉發事件，究應處罰汽車「所有人」或「駕駛人
　　　」有所遵循，以免當事人隨意或拖延陳報而使承辦人員無所適從。然上開規定
  　　並非使處罰對象發生終局變更，因此觀諸該細則所據以授權訂定之道路交通管
　　　理處罰條例，該條例第四十條第一項之法律構成要件，既係明訂對於「汽車駕
  　　駛人」之違規行為始為處罰，則屬該條例所據以發佈授權命令之統一裁罰細則
　　　，解釋上即不得違背母法而另行變更裁罰之對象，除非汽車所有人自始至終均
　　　未陳報駕駛人資料，即可推定汽車所有人即為駕駛人，成為終局處罰之對象。
　　　是參酌上揭大法官會議解釋之規範意旨，本院認受處分人雖逾越統一裁罰細則
　　　第二十四條規定之期限始陳報駕駛人資料，尚難援引上開細則規定，認為汽車
　　　所有人即為本件之終局受處罰者，否則即與道路交通管理處罰條例第四十條第
　　　一項之規定有所違背，合先敘明。
四、經查，原處分機關雖以異議人甲○○無法提出系爭車輛實際使用人之確切年籍資
    料，故不另予歸責，仍以異議人為受處分人，尚符前述統一裁罰細則之規定，固
    有所據。惟異議人於九十二年十二月間向台北區監理所申訴時，表示其於八十六
    年五月十三日，透過友人「乙○○」之介紹，將系爭車輛賣予「黃碧蘭」（住台
    北縣板橋市○○○路〔地址詳卷〕），其父親名為「黃淵華」等語。本院依職權
    查詢
    九月五日遷至桃園縣八德市〔地址詳卷〕），其父親即為黃淵華，此有
    資料二紙附卷可參。本院依異議人之聲請傳訊證人丙○○，其雖到庭證稱：我父
    親是黃淵華，但我的名字是丙○○，非黃碧蘭，我的姐妹也沒有人叫黃碧蘭，因
    事隔太久，不記得有無買過ＨＧ－六九二六號自用小貨車等語〔見本院九十三年
    十一月十五日訊問筆錄〕。惟證人乙○○到庭證稱：我和異議人原本是展新車行
    同事，八十六年間我已經離開車行，黃碧蘭是廣告商，她透過綽號「阿達」之人
    介紹，僱請我駕駛廣告車，就是小貨車掛上廣告看板停在特定地點，後來我不做
    了，介紹「黃碧蘭」向異議人買車，他們原本不認識，我直接拿「黃碧蘭」的電
    話給異議人，由他們自行聯絡，事後他們有無成立買賣我不清楚，向異議人買車
    的「黃碧蘭」應該就是在場的丙○○等語〔見本院九十三年九月二十四日、十一
    月十五日訊問筆錄〕。綜上，證人乙○○雖陳稱向異議人購買系爭車輛者係「黃
    碧蘭」（異議人原不知購車者之姓名，因向證人乙○○詢問才告以「黃碧蘭」）
    ，與本件傳訊之證人丙○○雖非同名，然二者僅相差一字，而證人丙○○之父親
    確叫黃淵華，於八十六年間確實住在台北縣板橋市○○○路上址，就異議人所辯
    內容觀之，自有相當可信度，尚非虛妄之詞。衡諸證人乙○○透過他人介紹受僱
    於廣告商，工作性質是駕駛廣告車，與雇主無需緊密連繫，而異議人透過證人乙○○介紹賣車，可知異議人及證人乙○○均與此人不熟，加上事隔數年，證人乙○○將其姓名記錯，尚非違反常情至巨。茍異議人虛構前情，並避免遭人識破，
    理應與他人勾串並提出正確無誤之姓名年籍資料，以便使相關單位輕易查出，因
    此異議人所提資料雖有不足之處，但難以遽認異議人所言不實。至於證人丙○○
    上開辯詞，雖與異議人及證人乙○○所辯有所出入，然茍證人丙○○確為系爭車
    輛之買受人，將可能成為本件交通違規事件之可歸責者，其具有利害關係，所為
    證述尚難遽信。而證人乙○○與異議人、證人丙○○分別係同事、雇主關係，素
    無仇怨，殊無設詞誣陷或有偏頗一方之情形，兩相比較，證人乙○○之證述較可
    採信。再者，異議人於本院訊問時提出舉發通知單及採證照片各一張（當庭審閱
    後發還），顯示車牌號碼ＨＧ－六九二六號之車牌，現已懸掛在另一部自用小客
    車上，倘系爭車輛自始由異議人駕駛使用，其在面對多件交通違規事件（本件僅
    屬其中一件），尚待繳交高額罰款，豈會再將上開車輛懸掛在另一車輛上，且有
    繼續違反交通法規之情事？末查，系爭車輛於八十六年五月十三日向台北區監理
    所辦理拒不過戶註銷之相關資料，因九十年九月十七日納莉颱風而淹滅，故無法
    經由該資料查證實際申請者，此有台北區監理所所九十三年一月十二日北監自字
    第０九二一０一三一一五號函所附連繫單一份在卷可稽，此無法查證之不利益不
    應由異議人承擔。綜上所述，異議人辯稱其於八十六年五月十三日，將系爭車輛
    賣給他人，數天後對於表示車輛須維修，但費用過高，欲將該車報廢，向異議人
　　借用
  　罰單始知上情等語，尚有所據，應可採信。從而，本件異議人並非「汽車駕駛人
    」，非道路交通管理處罰條例第四十條第一項處罰之主體，異議人收受違規通知
    單後，因無法於到案日期前確切告知違規駕駛人之姓名、
    ，以致仍為本件之受處分人。惟統一裁罰細則第二十四條後段關於汽車所有人逾
    應到案日期，處罰機關應依道路交通管理處罰條例第八十五條第三項規定處罰該
    汽車所有人之規定，解釋上難認為汽車所有人即為終局受處罰人，倘受處分人在
    上開細則所定之期限後尚能證明其非「應歸責者」，自不得違背母法而另行變更
    裁罰之對象，已如前述，從而，異議人既非本件違規應受處罰之對象，原處分機
    關所為之處分，自難認為允洽，本件異議有理由，爰撤銷原處分，並諭知異議人
    不罰。
五、據上論斷，應依道路交通案件處理辦法第二十條，裁定如主文。
中　　　華　　　民　　　國　　　九十三　　　年　　十二　　月　　十六　　日
                                    臺灣板橋地方法院交通法庭
                                        法　官  侯　志　融
右正本證明與原本無異
如不服本裁定應於送達後五日內向本院提出抗告狀
                                        書記官  吳  進  安
中　　　華　　　民　　　國　　　九十三　　　年　　十二　　月　　十六　　日
